【裁判字號】    95,重上更(一),22
【裁判日期】    951121
【裁判案由】    侵權行為損害賠償
【裁判全文】
臺灣高等法院臺南分院民事判決      95年度重上更(一)字第22號
    上  訴  人  中央存款保險股份有限公司
    法定代理人  戊○○
    訴訟代理人  徐建光  律師
    被 上 訴人  甲○○
                乙○○
                丙○○
                己○○
                庚○○
    共      同
    訴訟代理人  林金宗  律師
    被 上 訴人  丁○○
    訴訟代理人  鄭慶海  律師
上列當事人間請求侵權行為損害賠償事件，上訴人對於中華民國
93 年10月27日臺灣臺南地方法院第一審判決（93年重訴字第50
號）提起上訴，並為訴之追加，經最高法院第一次發回，本院於
95年11月7日言詞辯論終結，判決如下：
    主      文
上訴及追加之訴均駁回。
第二審及追加之訴並發回前第三審訴訟費用均由上訴人負擔。
    事實及理由
一、本件上訴人原起訴請求被上訴人等應連帶給付新台幣（下同
    ）18,767,677元及自起訴狀繕本送達之翌日起至清償止，按
    年息5%計算之利息。嗣於94年2月16日在本院前審追加備位
    聲明，請求被上訴人應連帶給付行政院金融重建基金18,767
    ,677元及自起訴狀繕本送達之翌日起至清償日止，按年息5%
    計算之利息並由上訴人代為受領，其「請求之基礎事實同一
    」，依民事訴訟法第446條第1項、第255條第1項第2款之規
    定，應予准許，合先敘明。
二、上訴意旨略以：被上訴人甲○○、乙○○、丙○○、己○○
    、庚○○（下稱甲○○等5人）係已於91年8月24日為陽信商
    業銀行股份有限公司（下稱陽信銀行）概括承受之原台南市
    第五信用合作社（下稱台南五信）之授信審議委員，被上訴
    人丁○○原係該社總經理，均係受台南五信委任處理事務之
    人。第三人郭學書、廖雪昭夫妻於84年2月間，以丁山建設
    股份有限公司（下稱丁山公司）興建，郭建成、郭秀琴（下
    稱郭建成等2人）所有之門牌高雄縣茄萣鄉○○路269、271
    、273、275號房屋及其坐落之土地（下稱系爭房地）為擔保
    ，向前台南五信安順分社申貸每人各二筆借款，金額分別為
    670萬元、680萬元及680萬元、680萬元（下稱系爭借款），
    嗣於89年4月17日郭學書夫妻要求更換借款人，改以郭建成
    、郭秀琴申貸，每人各二筆借款分別為620萬元、630萬元及
    630萬元、630萬元。經前台南五信審查小組評估認系爭不動
    產擔保品之價值跌幅頗鉅，原借款人郭學書時任台南市政府
    工務局長，較更換借款人為義務役現役軍人之郭建成等人具
    清償能力，債權恐難以確保等情。甲○○等5人於89年5月9
    日第16次授信審議委員會決議「加徵郭學書為連帶保證人」
    ，詎丁○○未依規定敘明理由即批示請再研議，而甲○○等
    5人亦未盡義務提供專業意見詳實審議，為逢迎竟於第18次
    授信審議委員會決議「免再加徵郭學書為連帶保證人」，經
    丁○○批示以追加郭福文為連帶保證人後准予放貸，詎貸放
    後隨即延滯繳息並轉列催收款項，共欠26,169,677元。被上
    訴人等既受前台南五信委託處理授信事務，竟不以善良管理
    人之注意義務依規定執行職務，彼等有故意或過失侵權行為
    、違背職務或逾越權限之債務不履行致生損害於台南五信，
    顯具有相當因果關係，依民法第184條第1項、第185條共同
    侵權行為之損害賠償，及同法第544條關於委任關係之債務
    不履行之損害賠償等法律關係，被上訴人自應連帶負損害賠
    償責任。嗣陽信銀行概括受讓台南五信之資產負債，上訴人
    依行政院金融重建基金（下稱金融重建基金）設置及管理條
    例（下稱金融重建基金條例，即90年7月9日公布施行，並於
    94年6月22日修正公布）第10條規定，業已賠付陽信銀行有
    關本件貸款之損失共計18,767,677元等情。爰依金融重建基
    金條例第16條第4項（修正後為第17條第1、2項）之規定對
    被上訴人請求賠償損失，並聲明求為判決：
    (一)先位聲明：
      1.原判決廢棄。
      2.被上訴人甲○○、乙○○、丙○○、己○○、庚○○、
        丁○○應連帶給付上訴人18,767,677元及自起訴狀繕本
        送達之翌日起至清償日止，按年息5%計算之利息。
      3.第1、2審及前上訴第3審訴訟費用均由被上訴人負擔。
    (二)備位聲明：
      1.原判決廢棄。
      2.被上訴人甲○○、乙○○、丙○○、己○○、庚○○、
        丁○○應連帶給付行政院金融重建基金1876萬7677元及
        自起訴狀繕本送達之翌日起至清償日止，按年息5%計算
        之利息，並由上訴人代為受領。
      3.第1、2審及前上訴第3審訴訟費用均由被上訴人負擔。
三、被上訴人答辯略以：本件授信案件係前台南五信基層營業單
    位安順分社，為因應財政部之要求，才將借款人由郭學書2
    人變更為郭建成2人，因郭學書2人授信案件於89年2月到期
    後，延滯繳息已達3個月，已不符合辦理展期之規定，若借
    款人不改由提供原擔保品之郭建成2人繼續借款，則不符合
    財政部之規定。又本件借款條件，包含變更借款人自始即未
    列郭學書為保證人，均是由安南分社與新舊借款人協調後所
    擬具，變更借款人之授信條件為原貸每件收回本金50萬元
    ，並清償利息。利息以8.5%計算 (未要求郭學書為連帶保
    證人)，甲○○5人等並無參與決定，作成之結論並未更動。
    又郭學書夫妻於89年間已有繳息延滯情況，其信用有貶落之
    勢，不能以郭學書夫妻借款6,274萬元，即認其資力佳。丁
    ○○為符合規定，且衡量郭學書夫妻雖不同意擔任保證人，
    惟可多收回260萬元之代價，擔保品並未減少之情形下，追
    徵郭福文為連帶保證人後予以同意，誠為符合催收逾放貸款
    之正常合理之決定，對前台南五信並無任何不利之處，在郭
    學書夫妻申請更換借款人時，擔保品不足清償債務之客觀事
    實已經存在，同意更換借款人可達到降低授信風險並減少損
    害，並無何過失更非逾越權限之行為。至郭學書當時雖擔任
    台南市政府工務局長，然其與妻廖雪昭所有之不動產均已設
    定抵押權無何剩餘價值，亦難期強制執行其薪資受償。且郭
    學書夫妻借款之抵押品均於90年間遭查封拍賣，前台南五信
    以郭學書未償還之1,300萬元債權參與分配並未受償，適足
    證明被上訴人等對郭學書已無清償能力之判斷並無錯誤。又
    被上訴人甲○○等5人與上訴人或金融重建基金間無委任關
    係，且信用合作社之「授信審議委員會」係幕僚單位，並無
    決定授信案件准駁之權力，是否徵提郭學書為連帶保證人之
    決定，並不能認定是授信審議委員會之決定；上訴人依侵權
    行為及債務不履行損害賠償之法律關係請求被上訴人賠償損
    害，要非有據等語，資為抗辯。均聲明求為判決：
    1.上訴駁回。
    2.第二審及發回前第三審訴訟費用由上訴人負擔
四、兩造不爭執事項：
    (一)被上訴人甲○○、乙○○、丙○○、己○○、庚○○均係
      台南五信授信審議委員會委員，被上訴人丁○○為台南五
      信之總經理。
    (二)第三人郭學書、廖雪昭於84年3月間以丁山建設股份有限
      公司（負責人郭福文）所興建之系爭房地為擔保，向台南
      五信申貸每人各二筆貸款，金額分別為670萬、680萬元、
      及680萬元、680萬元。
    (三)88年間財政部委託上訴人對台南五信為一般業務檢查時，
      發現台南五信逾放比率偏高，主要係辦理建築融資多以分
      散借款集中使用辦理，且對關聯戶整體評估至延滯後擔保
      品處分困難，為降低該社授信集中風險提升資產品質，遂
      於88年8月10日以台財融字第88811393號函，請台南市政
      府依信用合作社法第27條規定，限制台南五信不得辦理分
      散借款集中使用授信，且辦理擔保放款，其擔保品之徵提
      以本人、配偶及二親等內之血親所有權為限，對未符合限
      制之舊貸款案卷，屆期若符合下列條件之情形始得辦理展
      期：(1)繳息正常經徵信借戶信用良好，無逾期不良記錄。
      (2)抵押品經覆實鑑估，其放款值大於原貸金額。(3)原授信
      條件不變。(4)不得增資並須償還部分本金。台南市政府並
      於88年8月20日以88南市財金字第27158號函請前台南五信
      依財政部核處意見辦理。
    (四)第三人郭學書、廖雪昭借款有三個月未繳息，有郭學書與
      廖雪昭於84年3月6日之放款歸戶卡在卷可稽。郭學書夫妻
      乃於89年4月17日要求更換借款人，改由郭建成、郭秀琴
      每人各申貸二筆貸款，金額分別為620萬元、630萬元、及
      630萬元、630萬元。
    (五)89年4月時，依照聯合徵信中心資料，郭學書、廖雪昭在
      台南五信的借款，包括本件系爭房地擔保借款外，尚有
      1,350萬元的借款，總共有4,060萬元、另外在合庫借款有
      1,964萬元、中興銀行有250萬元，全部總共有6,274萬元
      ，借款利息支出一年約480萬元。
    (六)本件授信台南五信安順分社承辦人康榮洲於89年4月11日
      收受郭建成、郭秀琴提出之借款申請書，並擬營業單位調
      查表之意見：「該案件原借款人郭學書於社會地位頗高，
      償還能力佳，因以收回50萬元及利息繳清為由擬更換借款
      人，並免除為保證人，且申請金額減為扣除後630萬元」
      ，同年4月20日分別由分行襄理、副理、經理審核完成，
      營業單位經理批示意見為：「擬：(1)原貸680萬元，收回
      本金50萬元，並清償利息(2)利率以8.5%計息」，於同年月
      27日交由總行審查部初步審核等情，有被上訴人提出之營
      業單位調查表、授信申請暨批覆書、徵授信進度表各一份
      在卷可證。
    (七)被上訴人甲○○等5人於89年5月9日第16次授信審議委員
      會決議「加徵郭學書為連帶保證人」，被上訴人丁○○未
      附理由，批示請授信審議委員會再研議，嗣被上訴人甲○
      ○等5人於89年5月18日第18次授信審議委員會再度決議「
      免再加徵郭學書為連帶保證人」，經被上訴人丁○○於89
      年5月24日批示「追加郭福文為連帶保證人」後准予放貸
      。嗣借款人郭建成、郭秀琴自89年6月16日起即延滯繳納
      系爭借款利息、並於同年12月16日轉列催收款項，共欠
      26,169,677元，有台南五信營業單位調查表、授信申請暨
      批覆書、個人徵信綜合調查表、放款對帳單附卷為償。
    (八)第三人陽信銀行於91年8月24日概括承受台南五信債權債
      務關係，又上訴人依行政院金融重建基金設置及管理條例
      第10條規定，已賠付陽信銀行有關本件貸款之損失共計
      18,767,677元，有概括讓與承受信用合作社契約書、賠付
      契約書、及郭建成、郭秀琴貸款評估報告在卷可稽。
    (九)台灣台南地方法院檢察署以被上訴人6人就本件如第(七)項
      之決議「免再加徵郭學書為連帶保證人」及核貸行為涉有
      背信罪嫌而以92年度偵字第3729、6561號起訴書提起公訴
      ，惟經原審法院以92年度金易字第5號刑事判決無罪確定
      在案。業經調取刑事偵審案全卷，核閱無訛。
五、按金融重建基金條例第16條第4項規定：「中央存款保險公
    司得以自己之名義，代參加存款保險機構或本基金向應負賠
    償責任之人，提起民事訴訟。」雖係規定於前3項所定刑事
    責任之後，但既未特別明定僅得向「依前3項規定」應負賠
    償責任之人提起，復未明文限縮其請求權僅係對該「應負賠
    償責任之人」之「侵權行為」損害賠償請求權，又係「代」
    參加存款保險機構或金融重建基金提起，而該條例之制定，
    旨在處理經營不善之金融機構，以穩定金融信用秩序，改善
    金融體質，健全金融環境，此觀該條例第1條之規定自明。
    因此，同條例第10條第1項第2款乃規定，金融重建基金得委
    託中央存款保險公司以「賠付」負債超過資產之差額方式，
    處理經營不善之金融機構。中央存款保險公司於「賠付」經
    營不善之金融機構負債差額後，該經營不善金融機構之資產
    負債缺口，即因而得以彌補，不再有損害，於此情形，當然
    承受被處理金融機構於同一次處理範圍內之一切權利，乃特
    以上開條項明定中央存款保險公司得提起民事訴訟之依據，
    以達上開立法目的所要求之時效性。此觀修正後（即94年6
    月22日修正公布）第17條第1、2項已明定：「本基金依本條
    例規定辦理賠付後，在其賠付之限度內，取得該金融機構對
    其負責人、職員因委任或僱傭契約所生之債務不履行損害賠
    償請求權或侵權行為損害賠償請求權，與其職務保證人、保
    證保險人及其同侵權行為人之損害賠償請求權。存保公司得
    於本基金授與訴訟實施權後，以自己之名義，對前項所列應
    負賠償責任之人提起民事訴訟或聲請承當訴訟。」益足明之
    。則從上開法條之體例結構及該條例之立法目的而言，修正
    前第16條第4項所定「應負賠償責任之人」，應不限於同條
    第1項至第3項所定故意侵權行為或實施犯罪之人，因過失侵
    權行為或債務不履行應負賠償責任之人，應均為中央存款保
    險公司所得代為提起民事訴訟請求賠償之對象。本件被上訴
    人所涉背信罪嫌經法院判決無罪確定後，若為因過失侵權行
    為或債務不履行應負賠償責任之人，上訴人仍得依修正前金
    融重建基金條例第16條第4項之規定對之請求賠償因而所受
    之損害。
六、次按授信審議委員會由總經理提名副總經理一人及經理人四
    人以上報經理事會通過後組成之，並應優先提名總社經理人
    ，理事會改選時，應重新提報。經授信審議委員會審議通過
    之案件，應依分層負責之授權制度，送請總經理、理事主席
    或理事會決定其准駁。理事會、理事主席或總經理對於授信
    審議委員會審議通過之授信條件有所調整者，應敘明具體理
    由。台南市第五信用合作社授信審議委員會組織準則第2條
    第1項、第8條第1項分別定有明文。雖財政部88年7月5日台
    財融第88733452號函示：信用合作社授信審議委員會係屬幕
    僚單位，並無決定授信案件准駁之權力，而係提供專業意見
    予決策層級（總經理、理事主席及理事會）為准駁之參考。
    惟依同上組織準則第7條第1項規定之案件，須經授信審議委
    員會委員審理完成始得核准辦理，且就超過副總經理權限之
    授信案件，及1,600萬元以下授信案件之展期（限正常件）
    ，均屬授信審議委員會之權限，有擔保授信權限表在卷可稽
    （見本院更(一)卷第175頁）。經查：被上訴人甲○○、乙○
    ○、丙○○、己○○、庚○○均係台南五信授信審議委員會
    委員，被上訴人甲○○為台南五信之副總經理，被上訴人乙
    ○○、丙○○、己○○、庚○○均係台南五信之經理，被上
    訴人丁○○為台南五信之總經理，被上訴人與台南五信間自
    屬委任關係，彼等既因經理之身分而得以參與屬幕僚單位之
    授信審議委員會，雖對審議之系爭借款授信案件無決定權（
    屬總經理權限），亦不影響與台南五信間之關係。故上訴人
    主張被上訴人與台南五信間存有委任關係，自屬有據。
七、查上訴人主張被上訴人於89年4月間處理本件郭學書夫妻變
    更借款人案，違背其職務致生損害於台南五信，上訴人於賠
    付本件擔保物與貸款額間差額18,767,677元後，依金融重建
    基金條例第16條第4項規定，請求被上訴人賠償損害等情；
    但被上訴人否認其等處理本件郭學書夫妻變更借款人案有違
    背職務致生損害於台南五信，並以前揭情詞置辯。被上訴人
    於89年4月間處理本件郭學書夫妻變更借款人案，在處理過
    程是否有侵權行為、違背委任職務或逾越權限之債務不履行
    致生損害於台南五信之損害賠償責任？本院查：
    (一)台南五信前受業務檢查，經發現台南五信逾放比率偏高，
      主要係辦理建築融資多以分散借款集中使用辦理，且對關
      聯戶整體評估至延滯後擔保品處分困難，為降低該社授信
      集中風險提升資產品質，台南市政府於88年8月20日以88
      南市財金字第27158號函依財政部88年8月10日以台財融字
      第88811393號函示內容限制台南五信，不得辦理分散借款
      集中使用授信，且辦理擔保放款，其擔保品之徵提以本人
      、配偶及二親等內之血親所有權為限。對未符合限制之舊
      貸款案卷，屆期若符合下列條件之情形始得辦理展期：(1)
      繳息正常經徵信借戶信用良好，無逾期不良記錄。(2)抵押
      品經覆實鑑估，其放款值大於原貸金額。(3)原授信條件不
      變。(4)不得增資並須償還部分本金（見原審卷第54-57頁
      ），如前所述。
    (二)就本件郭學書夫妻以系爭房地為擔保之借款案，由郭學書
      於前開被上訴人被訴背信罪嫌刑事案件偵查及審理中，迭
      次結證稱：其與廖雪昭僅係受第三人郭福文之邀，於84年
      間擔任本案借款之借款名義人，所借款項實際使用者為郭
      福文，貸款應繳之本息，亦係郭福文自行繳納。嗣因郭福
      文無力繳交貸款本息，台南五信向其追索，其與郭福文商
      議後，始向台南五信表示欲將本案貸款之借款人更改為郭
      建成與郭秀琴等語（見92年偵字第3729號第77-78,152頁
      、刑事卷(一)第118-122頁）。核與郭福文結證稱：因前曾
      向臺南五信借貸多筆款項，恐有借款額度之限制，遂請郭
      學書、廖雪昭夫妻代為擔任本案貸款之借款人；嗣因經濟
      困難無力繳息，台南五信乃改向郭學書追討應繳本息，郭
      學書即向其表示欲更換借款人名義等語（參見92年偵字第
      3729號第153-154頁）相符，足見郭學書夫妻就系爭借款
      於84年至88年間之繳息狀況雖屬正常，然實際係由郭福文
      繳納，並非第三人郭學書夫妻自行負擔，可推論實際借款
      人為郭福文。且郭學書夫妻本件借款係以郭福文擔任負責
      人之丁山建設股份有限公司興建之系爭房地為擔保，與上
      開函示所謂「辦理擔保放款，其擔保品之徵提以本人、配
      偶及二親等內之血親所有權為限」亦有不合。又就本件借
      款曾遲延繳納三個月之本息（88年9月至同年12月），向
      台南五信申請減免違約金獲准等情，業據郭學書於上述刑
      事案件審理時結證明確，並有台南五信88年度第41次授信
      審核委員會會議紀錄一份附於刑卷可稽（見原審法院92
      年度金易字第5號卷(一)第134頁陽信銀行安順分行回函之附
      件）。惟獲准後，旋於89年2月至同年6月間，再次出現遲
      延繳交本息，並進而為更換借款人名義之請求等情，亦有
      上開陽信銀行安順分行92年9月24日函附於上開刑事卷內
      可稽。顯不符上開函示之准辦理展期之要件。因本件擔保
      品提供人與借款人間不符合上開限制之結果，且有遲延繳
      息紀錄不良情形，本件亦無從以郭學書之名義繼續辦理展
      期，台南五信自須就「准許變更借款人名義」及「不准變
      更而強制執行郭學書夫妻所有財產取償」作取捨。
    (三)查借款人郭學書於案發時係擔任台南市政府工務局局長，
      具有相當之社會地位及聲望，是評估其償債能力時，除其
      薪資所得外，亦會考量其潛在之資金調度能力。衡諸常情
      ，郭學書夫妻之資力當較甫退伍之郭建成，及亦受僱於資
      力不佳之郭福文之郭秀琴為佳，故被上訴人甲○○等5人
      於第16次台南五信授信審議委員會中，就郭學書夫妻提出
      變更借款人之申請，決議「加徵郭學書為連帶保證人」，
      然此決議僅係回應郭學書變更借款人申請所表示之意見，
      並非郭學書已有同意。況擔任連帶保證人之責任與借款人
      幾無差異，郭學書既要求變更借款人名義，實無可能同意
      該條件，且郭學書於上開刑事案件偵查中亦證稱：當時利
      息有三個月未繳，五信要求繳息，伊要求變更借款人後才
      願意繳，後來五信有打電話說要求擔任連帶保證人，但伊
      不同意，後來五信有要求繳納50萬元及利息等語屬實（見
      台南地檢92年度偵字第3729號偵查卷第28頁），故雖被上
      訴人甲○○等5人於第16次授信審議委員會中決議加徵郭
      學書為連帶保證人，然既經郭學書拒絕在案，則台南五信
      顯無強制加徵其為連帶保證人之可能。
    (四)上訴人主張本件借款人郭建成及郭秀琴之授信金額之授信
      權限在總經理，詎為總經理之被上訴人丁○○於89年5月
      16日批示請授信審議委員會再研議時，竟未依規定敘明具
      體理由等情，有台南五信內部簽呈附於偵查卷可稽，被上
      訴人丁○○有違台南五信授信審議委員會組織準則第8條
      第1項規定，固屬可採。惟此是否有害於台南五信，仍應
      依實際情形為斷。本件借款人郭學書夫妻既不願擔任新借
      款之連帶保證人，而對其強制執行亦非符台南五信之最佳
      利益，在授信審議委員會再研議決議「免再加徵郭學書為
      連帶保證人」後，批示「追加郭福文為連帶保證人」准予
      放貸。其未具理由之調整授信退回重行研議，尚難即可逕
      認生損害於台南五信。
    (五)如台南五信採取強制執行取償程序，依法僅得對郭學書夫
      妻之財產（含薪資收入及占有中之動產等）並所供擔保借
      款之系爭房地執行取償。至於郭學書時任台南市政府工務
      局局長高社會地位等信用資產，均無法將之換價取償。
      1.依照聯合徵信中心89年4月時的資料，郭學書、廖雪昭
        在前台南五信的借款共有4,060萬元（含系爭借款）、
        在合作金庫借款有1,964萬元、中興銀行有250萬元，全
        部總共有6,274萬元，借款之利息支出每年須480萬元如
        上述兩造不爭執點。而經函查系爭借款之借款人郭學書
        、廖雪昭於89年4月間之借款情形：在台南五信，郭學
        書有680萬元、670萬元、680萬元、670萬元等4筆，廖
        雪昭有680萬元、680萬元，有陽信銀行安順分行95年9
        月15日第9500000067號函在卷可稽（見本院更(一)卷第15
        3-164頁）。在合作金庫，廖雪昭有600萬元、600萬元
        、13,523,470元3筆借款，有合作金庫商業銀行北台南
        分行95年9月15日第0950006128號函在卷可憑（見本院
        更(一)卷第142-145頁）。
      2.依88、89年歸戶財產資料：廖雪昭投資亞洲信託投資公
        司36,000元、1990年道奇汽車一輛（89年財產未變動）
        ，郭學書擁有坐落高雄縣茄萣鄉○○段546-34、546-35
        地號土地及地上門牌同鄉○○村○○路277、279號房屋
        ，價值3,267,000元（應係另向台南五信借款1,350萬元
        所提供之擔保，89年財產未變動）。而依88、89年歸戶
        綜合所得資料：廖雪昭88年利息、營利及其他所得計85
        ,128元，89年利息、營利、股利及其他所得計83,968元
        。郭學書88年薪資、利息、營利及股利所得計1,170,77
        8元，89年薪資、利息、營利、股利及執行業務所得計1
        ,230,499元。有稅務電子閘門財產所得調件明細表在卷
        可按（見本院更(一)卷第176-189頁）。
      3.至於借款人郭學書夫妻名下不動產，均已設定高額抵押
        ，業據郭學書於前開刑事案件偵查及審理時證述在卷，
        並有第三人郭學書89年公務人員申報財產書一份在卷可
        稽（見台南地院92年度金易字第5號刑事卷(二)第56-59頁
        ，指郭學書所有高雄縣茄萣鄉○○村○○路277、279號
        房地，已另向台南五信擔保借款1,350萬元）。復由89
        年間不動產景氣低迷之情狀，縱拍賣債務人郭學書夫妻
        所有之不動產，扣除其上優先受償之抵押權後，亦難從
        中取償，復查無其他動產資料。再為系爭借款擔保之系
        爭房地，在評估經營不善金融機構之資產和負債時，鑑
        估值僅6,332,323元，欲藉拍賣求償借款債務2,710萬元
        亦不可得。
      4.以系爭借款之原借款人郭學書夫妻6,274萬元借款，每
        年即須支出利息480萬元，故如以執行郭學書之薪資約
        110萬元（見本院更(一)卷第181-182頁），依目前實務上
        僅扣取薪資1/3、獎金3/4之數額，其他債權人之可能參
        與分配，被執行人之可能隨時離職，台南五信顯難以郭
        學書為台南市政府工務局長之身分或其薪資所得藉而獲
        得債務之清償。
      5.故於郭學書請求變更借款人名義時，以強制執行方式對
        系爭借款之原借款人郭學書夫妻處理系爭借款，對台南
        五信並非有利。
    (六)且債務人郭學書於上開原審法院92年度金易字第5號刑事
      案件偵審中均結證稱：其向台南五信表示欲以繳清每筆貸
      款50萬元之本金，及三個月之利息（計60萬元）之條件，
      換取台南五信同意將借款名義人更換為郭建成及郭秀琴等
      語（見台南地檢92年偵字第3729號卷第77-78頁、台南地
      院92年度金易字第5號刑事卷第118-122頁）。是債務人郭
      學書夫妻係欲以償還260萬元之條件，換取台南五信同意
      將借款人名義更換為郭建成、郭秀琴，並藉此免除就本件
      貸款應負擔之債務。依此，倘台南五信拒絕更換借款人名
      義為郭建成、郭秀琴，使證人郭學書、廖雪昭免除本件貸
      款債務，則台南五信以債務人積欠債務強制執行所得獲償
      金額尚屬不確定，已如前述；而同意郭學書之要求，因郭
      學書即願償還260萬元，而即刻可收回部分本金及利息，
      然原擔保之不動產不變，確可減低該貸款之授信風險，相
      較之下，難謂同意變更借款人，即係有害於台南五信之利
      益，亦不能謂因而致台南五信受有損害。
    (七)另上訴人主張基於債權確保之原則，縱使郭學書拒絕擔任
      連帶保證人，被上訴人等於再決議免加徵郭學書為連帶保
      證人之時，理應採取其他之債權確保措施，諸如加徵其他
      有資力之人為連帶保證人、補徵提其他擔保品或依擔保品
      現有之鑑估放款值詳實核貸等等才是。然上訴人所指諸如
      加徵其他有資力之人為連帶保證人、補徵提其他擔保品等
      ，須新或舊借款人之同意，否則不可能達成。至依擔保品
      現有之鑑估放款值詳實核貸部分，然縱經重新鑑定擔保品
      ，並降低核貸金額，亦須借款人願償還部分本金，否則仍
      需對債務人為強制執行受償；郭學書既已表明不願擔任連
      帶保證人情形下，則上開上訴人所謂其他債權確保措施，
      自難期郭學書能接受。是上訴人以被上訴人等未再採諸如
      上開所列之債權確保措施，即認被上訴人等有違背其任務
      之行為，尚屬不可採。況於當時郭學書既表示願償還部分
      本金及利息之情形下，已有效降低授信風險，應可認被上
      訴人等人應已盡其善良管理人之注意義務，實難再以被上
      訴人等人未再要求郭學書徵提其他有資力之連帶保證人或
      擔保品，而課被上訴人等人有損害台南五信之侵權行為或
      債務不履行責任。
    (八)又依台南五信理事會修正之擔保授信權限，在擔保授信權
      限方面：副總經理：700萬元以下之授信案件。授信審議
      委員會：超過副總經理權限之授信案件，及1,600萬元以
      下授信案件之展期（限正常件）。總經理：超過700萬元
      至1,600萬元以下之授信案件。理事會：超過1,600萬元之
      授信案件，有被上訴人提出之擔保授信權限表在卷可憑（
      見本院更(一)卷第175頁）。經查：系爭借款均係擔保放款
      ，借款人郭學書借款1,350萬元（670萬元、680萬元）、
      廖雪昭（680萬元、680萬元）借款1,360萬元。而新借款
      人郭建成1,250萬元（620萬元、630萬元）、郭秀琴1,260
      萬元（630萬元、630萬元），該等擔保授信權限依上開說
      明均屬總經理，是以被上訴人甲○○等5人於89年5月18日
      第18次授信審議委員會再度決議「免再加徵郭學書為連帶
      保證人」，及被上訴人丁○○於同月24日批示「追加郭福
      文為連帶保證人」後准予放貸，均係依規定辦事，並未逾
      越權限。
    (九)至本件借款在變更借款人為郭建成、郭秀琴後，即延滯繳
      納借款利息並轉列催收款項共欠26,169,677元，有關本件
      貸款擔保之系爭房地經鑑估值6,332,323元，上訴人依行
      政院金融重建基金設置及管理條例第10條規定，已賠付概
      括承受台南五信之陽信銀行之損失計18,767,677元，如前
      所述。然其未能全數收回借款債權之原因係本件借款原借
      款人之資力本即不夠，借款之擔保品價值不足，不能就供
      擔保之不動產變價受償，而此於郭學書未按期繳納利息時
      即已存在，並非因變更借款人所導致之結果。若當時未同
      意郭學書變更借款人之申請，即無法收回本金及3個月利
      息計260萬元，以當時郭學書積欠利息已有3個月，勢必對
      郭學書夫妻為強制執行，雖郭學書當時擔任台南市政府工
      務局局長，較郭建成等人具清償能力，依前述對當時郭學
      書財產狀況之說明，仍只能就不動產變價取償（擔保部分
      不足清償，自有部分又另設定高額抵押權），其債權並無
      必然可獲得較260萬元多之清償或確保。況郭學書積欠台
      南五信之1,350萬元借款債務，亦因未按期繳息而轉列催
      收。有原審法院刑事卷(一)第134頁陽信銀行安順分行回函
      可按。
    綜上所述，上訴人之賠付陽信銀行與本件被上訴人丁○○未
    附理由請授信審議委員會重議「加徵郭學書為連帶保證人」
    授信條件，及被上訴人甲○○等五人變更為「免加徵郭學書
    為連帶保證人」之決議，同意變更為借款人郭建成、郭秀琴
    無相當因果關係。不能認被上訴人丁○○同意郭學書變更借
    款人之申請為有損害台南五信之利益，及被上訴人甲○○等
    5人於授信審議委員會決議「免再加徵郭學書為連帶保證人
    」，對台南五信為共同侵權行為，或有何債務不履行而應對
    台南五信之損害負賠償責任。
八、綜上所述，上訴人主張被上訴人於89年4、5月間處理本件郭
    學書夫妻變更借款人案，違背其職務致生損害於台南五信，
    即無可採。上訴人復不能證明被上訴人等人之處理本件郭學
    書夫妻變更借款人案，處理過程有何侵權行為、或有何違背
    職務或逾越權限之債務不履行。從而，上訴人於賠付本件擔
    保物與貸款額間差額18,767,677元後，依修正前金融重建基
    金條例第16條第4項規定，請求被上訴人連帶賠償損害，自
    屬無據，不能准許。原審為上訴人敗訴之判決，經核尚無不
    合。上訴意旨指摘原判決不當，求予廢棄改判，為無理由，
    應予駁回。另上訴人於本院追加之訴主張其代位行政院金融
    重建基金向被上訴人等請求侵權行為損害賠償部分，因被上
    訴人等並無過失可言，其主張為無理由，亦應駁回。
九、兩造其餘攻擊防禦方法，經核與本判決之結論不生影響，爰
    不逐一論述，併予敘明。
十、據上論結，本件上訴及追加之訴均無理由，依民事訴訟法第
    449條第1項、第78條，判決如主文。
中    華    民    國    95    年    11    月    21    日
                  民事第二庭      審判長法  官  丁振昌
                                        法  官  吳上康
                                        法  官  李素靖
上為正本係照原本作成。
如對本判決上訴，須於判決送達後20日內向本院提出上訴狀，未
表明上訴理由者，應於上訴後20日內，向本院提出理由書（須附
繕本）。依法應委任律師為訴訟代理人，始得上訴。
中    華    民    國    95    年    11    月    27    日
                                        書記官  李淑華
【附記】
民事訴訟法第466條之1：
(1)對於第二審判決上訴，上訴人應委任律師為訴訟代理人。但上
  訴人或其法定代理人具有律師資格者，不在此限。
(2)上訴人之配偶、三親等內之血親、二親等內之姻親，或上訴人
  為法人、中央或地方機關時，其所屬專任人員具有律師資格並
  經法院認為適當者，亦得為第三審訴訟代理人。
民事訴訟法第466之2：
上訴人無資力委任訴訟代理人者，得依訴訟救助之規定，聲請第
三審法院為之選任律師為其訴訟代理人。
                                                   J


司法院資訊處製作；財團法人民間司法改革基金會備份。
